臺灣高雄地方法院刑事判決　　　　　　　96年度易字第338號
公　訴　人　臺灣高雄地方法院檢察署檢察官
被　　　告　丙○○
上列被告因重利案件，經檢察官提起公訴（95年度偵字第24730
號、95年度偵字第32691號），本院判決如下：
    主  文
丙○○共同連續犯重利罪，處有期徒刑陸月，如易科罰金，以銀
元參佰元即新臺幣玖佰元折算壹日，扣案繳款卡伍拾肆紙均沒收
。又共同犯重利罪，各處如附表二所示之刑。應執行拘役玖拾日
，如易科罰金，以新台幣壹仟元折算壹日，扣案繳款卡伍拾肆紙
均沒收。
    事  實
一、(一)丙○○與戊○○（經本院以共同連續犯重利罪、共同犯重
    利罪分別判處有期徒刑4 月、拘役59日確定）前為夫妻關係
    ，共同基於乘他人急迫而貸以金錢，並取得與原本顯不相當
    之重利之概括犯意聯絡，自民國95年3 月間起，趁丁○○無
    處告貸而需款急迫之際，於附表一編號1 所示之時間、地點
    ，要求丁○○繳交身分證影本及開具本票作擔保，於預扣依
    月息20分所示之利息及前期貸款未繳之餘款後，貸予丁○○
    如同表編號1 所示之金額借款，並由丙○○出面向丁○○收
    取本息，而取得與原本顯不相當之重利。
    (二)又於95年7 月上旬，另與戊○○共同基於重利之犯意，趁
    乙○○需款急迫之際，由乙○○開具本票連同身分證影本交
    付予戊○○、丙○○以供擔保後，陸續於附表一編號2 、3
    、4 所示之時、地，預扣依月息20分計算之利息及前次貸款
    未繳之餘款後，貸予乙○○如同表編號2 、3 、4 所示之金
    額，並由丙○○出面向受乙○○之託處理債務問題之丁○○
    收取，因而取得與原本顯不相當之重利。
    (三)嗣於95年9 月16日晚上6 時30分許，在高雄市○○區○○
    路352 號前，戊○○向丁○○收取欠款時為警當場查獲。並
    扣得丙○○、戊○○所有，供登載放款用之繳款卡54張。
二、案經高雄市政府警察局三民第二分局報告灣高雄地方法院檢
    察署檢察官偵查起訴。
    理  由
一、被告以外之人於審判外之陳述，雖不符刑事訴訟法第159 條
    之1 至第159 條之4 之規定，而經當事人於審判程序同意作
    為證據，法院審酌該言詞陳述或書面陳述作成時之情況，認
    為適當者，亦得為證據，同法第159 條之5 第1 項定有明文
    。本件證人即被害人丁○○、乙○○警詢之證述及扣押物品
    目錄表，雖均屬傳聞證據，然被告及檢察官均同意作為證據
    ，本院審酌該言詞及書面陳述作成之情況，核無違法取證或
    其他瑕疵，認為以之作為證據為適當，上開證人於審判外之
    陳述及相關證據資料，自得作為證據。
二、訊據被告丙○○矢口否認有何重利犯行，辯稱，係前妻戊○○放款予被害人丁○○、乙○○，其並不知情，戊○○僅在
    其前往探視小孩時，曾有約2 至3 次要求其幫忙送信封袋，
    信封袋內裝什麼其並不知悉。其事後知悉戊○○借錢予丁○○、乙○○時，已與戊○○離婚云云。經查：
    (一)被告前揭重利犯行，業經證人丁○○、乙○○於本院審理
    中證述明確（見本院卷第71-78 頁），本院審酌證人丁○○
    、乙○○就數次借款之數額、預扣之利息及借、收款當時之
    情形，均證述甚詳，且自警詢時起迄本院審理中，均為一致
    之指證，況參以被告亦稱其並不認識被害人丁○○、乙○○
    ，則丁○○、乙○○既與被告素昧平生，當無設詞攀誣之理
    ，是其等之證述應堪採信。此外復有繳款卡54張扣案，足認
    被告確有如附表一所示之放款行為無疑。
    (二)被告雖以前揭情詞置辯，核與證人戊○○於本院審理中之
    證稱，被告於95年7 月份發現其借錢給別人後即與其離婚，
    離婚這段期間小孩住院，被告有到醫院來看小孩，其就有請
    被告幫忙拿用信封袋裝的錢給丁○○、乙○○，約拿了2 至
    3 次，被告並不知道信封裡面裝什麼東西，被告也沒有問等
    語相符（見本院卷第81頁），惟查，觀之其等陳述內容之時
    序，被告與證人戊○○本院審理中一致陳稱，兩人在被告知
    悉戊○○之放款行為後即離婚，承此，被告顯然係在「離婚
    前」即知悉戊○○有放款予丁○○、乙○○之行為，與其等
    稱「離婚後」被告受戊○○之託，幫忙拿信封袋裝的錢予丁○○、乙○○，當時被告對於戊○○有放款予丁○○、乙○○之行為並不知情等語明顯矛盾，堪認證人戊○○之證述，
    係基於夫妻情誼所為之迴護之詞，與被告前揭所辯，均不足
    採。
    (三)再按刑法第344 條重利罪成立之要件，其中取得與原本顯
    不相當之重利，係指就原本利率、時期核算及參酌當地之經
    濟狀況，較之一般債務之利息，顯有特殊之超額者而言（最
    高法院91年度台上字第5705號判決參照）。被告向被害人2
    人所收取利息係按月息20分（即年息240%）計算，已高於現
    今低利率時代金融機構放款利率及一般社會可接受標準等客
    觀標準，實已屬與原本顯不相當之重利，可堪認定，故本件
    被告罪證明確，應依法論科。
三、(一)被告丙○○如附表一編號1 所示行為後，刑法業於94年2
    月2 日修正公佈部分條文，並於95年7 月1 日施行。依修正
    後刑法第2 條第1 項規定：「行為後法律有變更者，適用行
    為時之法律。但行為後之法律有利於行為人者，適用最有利
    於行為人之法律」，另於比較時應就罪刑有關之共犯、未遂
    犯、想像競合犯、牽連犯、連續犯、結合犯，以及累犯加重
    、自首減輕暨其他法定加減原因（如身份加減）與加減比例
    等一切情形，本於統一性及整體性原則，綜其全部罪刑之結
    果而為比較。經查：
    1.按刑法第56條連續犯之規定業於94年2 月2 日修正公布刪
      除，是於新法修正施行後，被告附表一編號1 所示數次重
      利犯行，即須分論併罰。此刪除雖非犯罪構成要件之變更
      ，但顯已影響行為人刑罰之法律效果，自屬法律有變更，
      依新法第2 條第1 項規定，比較新、舊法結果，仍應適用
      較有利於被告之行為時法律即舊法論以連續犯。是本件以
      修正前刑法有利於被告，應一體適用修正前刑法之規定，
      合先敘明。
    2.刑法第28條共犯依修正施行前規定為「二人以上共同實施
      犯罪之行為者，皆為正犯」，修法後則將完全未參與犯罪
      行為實行之陰謀共同正犯及預備共同正犯刪除。本件被告
      與戊○○就前開重利犯行有犯意聯絡及行為分擔，不論依
      修正前、後之刑法第28條，均構成共同正犯，對被告而言
      並無有利或不利之情形，自無比較之必要。
    3.另按刑法第344 條固規定「乘他人急迫、輕率或無經驗貸
      以金錢或其他物品，而取得與原本顯不相當之重利者，處
      1 年以下有期徒刑、拘役或科或併科1 千元以下罰金」，
      惟本件既未諭知罰金刑，而未適用刑法第33條第5 款關於
      罰金刑最低金額之規定，則刑法第33條第5 款雖於94年2
      月2 日修正公佈，於95年7 月1 日施行規定：「罰金：新
      臺幣1 千元以上，以百元計算之」，仍無比較新舊法之必
      要，均併予敘明。
    (二)核被告丙○○如附表一編號1 所示之犯行，均係犯修正前
    刑法第344 條之重利罪，其與共犯戊○○就前開犯行，有犯
    意聯絡及行為分擔，應論以共同正犯。又其所為前揭數行為
    時間緊接，方法相同，所犯又係構成要件相同之罪，顯係基
    於概括犯意反覆為之，應依廢止前刑法第56條規定，論以連
    續重利一罪，並加重其刑。被告同表所示其餘犯行，均係犯
    刑法第344 條之重利罪，其與戊○○就前開犯行，有犯意聯
    絡及行為分擔，亦應論以共同正犯。又此部分犯行行為時有
    關連續犯規定業已廢止，應認該數行為間犯意各別，行為互
    殊，應予分論併罰。爰審酌被告為賺取暴利而為貸款收取重
    利，破壞正常金融交易秩序，導致借款人為高利所苦或受債
    務壓迫，衍生社會問題，行為實不足取，惟念及被告犯罪動
    機、目的無非求財，查獲之被害人僅有2 人，期間非長，次
    數非多及公訴人之求刑等一切情狀，分別量處如主文所示之
    刑，並就附表一編號1 所示連續重利犯行，依修正前刑法第
    41條第1 項前段諭知易科罰金之折算標準【修正前刑法第41
    條第1 項前段原規定：「犯最重本刑為五年以下有期徒刑以
    下之刑之罪，而受六個月以下有期徒刑或拘役之宣告，因身
    體、教育、職業、家庭之關係或其他正當事由，執行顯有困
    難者，得以一元以上三元以下折算一日，易科罰金」，且被
    告行為時之易科罰金折算標準，依修正前罰金罰鍰提高標準
    條例第2 條前段之規定，本係就其原定數額提高為100 倍折
    算1 日，故被告行為時之易科罰金折算標準乃以銀元300 元
    折算1 日，經折算後應以新臺幣90 0折算為1 日。惟修正後
    刑法第41條第1 項前段則改以：「犯最重本刑為五年以下有
    期徒刑以下之刑之罪，而受六個月以下有期徒刑或拘役之宣
    告者，得以新臺幣一千元、二千元或三千元折算一日，易科
    罰金」，乃就易科罰金之折算標準予以提高，當以修正前規
    定較有利於被告】，就附表二所示各刑之部分，則參酌被告
    本件犯罪情狀，諭知以新臺幣1000元折算1 日之易科罰金折
    算標準，並就附表二示所示之刑部分定其應執行之刑，以資
    儆懲。
    (三)末按扣案繳款卡54張，為被告所有供其從事放款時註記收
    款事項所用之物，已據共犯戊○○於本院審理中供承在卷（
    見本院卷第31頁），係被告與共犯戊○○所有供犯本件重利
    犯行所用之物，爰依刑法第38條第1 項第2 款之規定，分別
    在被告所犯連續重利罪及如附表二所示各罪刑項下宣告沒收
    之。
據上論斷，應依刑事訴訟法第299 條第1 項前段，刑法第2 條第
1 項前段、第28條、第344 條、第41條第1 項前段、第51條第6
款、第38條第1 項第2 款，修正前刑法第56條、第344 條、修正
前第41條第1 項前段，刑法施行法第1 條之1 ，修正前罰金罰鍰
提高標準條例第2 條，判決如主文。
本案經檢察官甲○○到庭執行職務。
中　　華　　民　　國　　96　　年　　5 　　月　　10　　日
                  刑事第六庭  審判長法  官   曾逸誠
                                    法  官   李  蓓
                                    法  官   王  琁
上正本證明與原本無異
如不服本判決，應於判決送達後10日內，向本院提出上訴狀。
中　　華　　民　　國　　96　　年　　5 　　月　　10　　日
                                    書記官   黃國忠
附錄本案判決論罪科刑法條：
中華民國刑法第344條
（重利罪）
乘他人急迫、輕率或無經驗貸以金錢或其他物品，而取得與原本
顯不相當之重利者，處1 年以下有期徒刑、拘役或科或併科1千
元以下罰金。
附表一
  ┌──┬────┬────┬────┬───┬───┐
  │編號│借款時間│借款地點│借款金額│幾天一│利息  │
  │    │        │        │（新臺幣│期    │      │
  │    │        │        │）      │      │      │
  ├──┼────┼────┼────┼───┼───┤
  │ 1. │95年3 月│高雄市三│3 萬元（│1日1期│月息20│
  │    │間      │民區鼎中│實拿2 萬│      │分    │
  │    │        │里鼎中路│4000元）│      │      │
  │    │        │與金鼎路│        │      │      │
  │    │        │口      │        │      │      │
  │    ├────┼────┼────┼───┼───┤
  │    │不詳    │不詳    │4 萬5000│1日1期│月息20│
  │    │        │        │元（含前│      │分    │
  │    │        │        │次所借之│      │      │
  │    │        │        │款項餘額│      │      │
  │    │        │        │，實拿1 │      │      │
  │    │        │        │萬2000元│      │      │
  │    │        │        │）      │      │      │
  │    ├────┼────┼────┼───┼───┤
  │    │不詳    │不詳    │不詳（實│1日1期│月息20│
  │    │        │        │拿3 萬50│      │分    │
  │    │        │        │00元）  │      │      │
  │    ├────┼────┼────┼───┼───┤
  │    │不詳    │不詳    │不詳（實│1日1期│月息20│
  │    │        │        │拿9000元│      │分    │
  │    │        │        │）      │      │      │
  ├──┼────┼────┼────┼───┼───┤
  │ 2. │95年7 月│高雄市三│3 萬元（│1日1期│月息20│
  │    │間      │民區嫩江│實拿2 萬│      │分    │
  │    │        │街88號  │4000元）│      │      │
  ├──┼────┼────┼────┼───┼───┤
  │ 3. │不詳    │不詳    │4 萬5000│1日1期│月息20│
  │    │        │        │元（實拿│      │分    │
  │    │        │        │3 萬6000│      │      │
  │    │        │        │元）    │      │      │
  │    │        │        │        │      │      │
  │    │        │        │        │      │      │
  │    │        │        │        │      │      │
  ├──┼────┼────┼────┼───┼───┤
  │ 4. │不詳    │不詳    │4 萬5000│1日1期│月息20│
  │    │        │        │元（含前│      │分    │
  │    │        │        │次所借之│      │      │
  │    │        │        │款項餘額│      │      │
  │    │        │        │，實拿1 │      │      │
  │    │        │        │萬2000元│      │      │
  │    │        │        │）      │      │      │
  └──┴────┴────┴────┴───┴───┘
附表二
  ┌──┬──────┬────────┬──────┐
  │編號│ 主      刑 │ 從          刑 │備        註│
  ├──┼──────┼────────┼──────┤
  │ 1. │拘役伍拾伍日│扣案繳款卡伍拾肆│附表一編號2 │
  │    │。如易科罰金│張沒收之。      │部分犯行。  │
  │    │，以新臺幣壹│                │            │
  │    │仟元折算壹日│                │            │
  │    │。          │                │            │
  ├──┼──────┼────────┼──────┤
  │ 2. │拘役伍拾伍日│扣案繳款卡伍拾肆│附表一編號3 │
  │    │。如易科罰金│張沒收之。      │部分犯行。  │
  │    │，以新臺幣壹│                │            │
  │    │仟元折算壹日│                │            │
  │    │。          │                │            │
  ├──┼──────┼────────┼──────┤
  │ 3. │拘役伍拾伍日│扣案繳款卡伍拾肆│附表一編號4 │
  │    │。如易科罰金│張沒收之。      │部分犯行。  │
  │    │，以新臺幣壹│                │            │
  │    │仟元折算壹日│                │            │
  │    │。          │                │            │
  └──┴──────┴────────┴──────┘
